【裁判字號】    99,易,1628
【裁判日期】    990831
【裁判案由】    詐欺
【裁判全文】
臺灣臺中地方法院刑事判決              99年度易字第1628號
公  訴  人  臺灣臺中地方法院檢察署檢察官
被      告  甲○○
上列被告因詐欺案件，經檢察官提起公訴（99年度偵字第245號
、第2611號），本院判決如下：
    主    文
甲○○幫助犯詐欺取財罪，處有期徒刑肆月，如易科罰金，以新
臺幣壹仟元折算壹日。
    犯罪事實
一、甲○○於民國98年11月4日，見自由時報分類廣告刊登有公
    司招募司機之訊息，遂於同年11月9日下午4時許，依報載門
    號0000000000號電話，與某一姓名、年籍均不詳自稱係該公
    司職員之成年男子聯絡，而甲○○在可預見金融機構帳戶係
    理財之重要工具，並為個人金融信用之重要表徵，如交予他
    人使用，可能因此供不法詐騙集團用以詐欺他人將款項匯入
    後，再加以提領之用，竟為貪圖獲取高薪而基於幫助他人詐
    欺取財之不確定故意，依上開不詳姓名、年籍之成年男子之
    指示，於同年11月9日下午7時30分許，在臺中市○○○路與
    黎明路口，將其向萬泰商業銀行臺中分行（下稱萬泰銀行）
    申設取得帳號0000 00000000號帳戶及向中華郵政股份有限
    公司臺中福安郵局（下稱臺中福安郵局）申設取得局號
    0000000號、帳號0000000號帳戶之存摺及金融卡等物，交予
    對方所指派身著黑色短袖上衣之另一成年男子收執，並於交
    付前，先行依對方指示將上開帳戶之密碼均變更為123456
    。嗣該不詳人士所屬詐欺集團成員，在取得上開2金融帳戶
    之存摺及金融卡後，即分別為下列詐欺取財之犯行：（一）
    該詐欺集團不詳成員於98年11月10日某時，分別以宜蘭縣警
    察局「李榮坤」警官及「吳家瑩」書記官名義，以電話向丙○○佯稱：「你名下帳戶遭詐騙集團盜用作為洗錢帳戶，需
    將帳戶內款項交付監管以證明清白。」等語，並傳真「臺灣
    宜蘭地方法院檢察總署」偵查卷宗封面1紙以取信丙○○，
    致丙○○因此陷於錯誤，而於同日下午4時10分至15分許，
    在臺北縣土城市○○路○段12 3號之萬泰銀行自動櫃員機，
    分4次將所有合計新臺幣（下同）17萬9千元款項轉入甲○○
    上開萬泰銀行帳戶內。（二）又該詐欺集團不詳成員另於98
    年11月10日上午10時30分許，以臺灣宜蘭地方法院檢察署
    書記官名義，以電話向乙○○佯稱：「你涉犯詐欺罪嫌，需
    將10萬元匯入指定帳戶代為信託。」等語，並傳真「臺灣宜
    蘭地方法院檢察總署」偵查卷宗封面1紙以取信乙○○，致
    乙○○因陷於錯誤，而於同日中午12時43分許，至屏東縣長
    治鄉○○村○○路之長治繁華郵局，將所有10萬元款項匯入
    甲○○上開臺中福安郵局帳戶內。嗣丙○○、乙○○發覺有
    異而報警處理，員警查得上揭帳戶均係甲○○本人所申請，
    始循線獲悉上情。
二、案經臺中市警察局第一分局、第六分局分別報請臺灣臺中地
    方法院檢察署檢察官偵查起訴。
    理    由
一、證據能力部分：本件認定事實所引用之卷證資料，並無證據
    證明係公務員違背法定程序所取得，又檢察官、被告甲○○
    於本院準備程序及審判期日時均表示同意作為證據而不予爭
    執，且迄至言詞辯論終結前亦未再聲明異議，依刑事訴訟法
    第159條之5第1項之規定，本件認定事實所引用之證據，縱
    屬傳聞證據而不符刑事訴訟法第159條之1至第159條之4之規
    定者，仍均有證據能力，適為本案證據，先予說明。
二、訊據被告甲○○固坦承上開萬泰銀行及臺中福安郵局帳戶確
    均為其本人所申設，且其業於上開時、地，依他人指示變更
    密碼後交予他人使用，而上開帳戶內嗣後確有上開被害人之
    匯款款項等情不諱；惟仍矢口否認有何幫助詐欺取財之犯行
    ，辯稱：其係看報打電話應徵司機工作，因對方說要使用其
    帳戶，且帳戶須先經由銀行照會確認可以使用，其始將上開
    二帳戶之存摺、金融卡及依指示變更後之密碼交予對方，其
    不知事後遭他人為上開不法使用，其亦係遭詐騙帳戶之被害
    人云云。經查：
（一）上開萬泰銀行及臺中福安郵局帳戶乃由被告本人申設使用
      ，其後則於98年11月10日遭詐欺集團以上開方式向被害人
      丙○○、乙○○施用詐術後，要求被害人丙○○、乙○○
      將款項匯入該等帳戶，丙○○、乙○○因此匯入上開款項
      ，該等帳戶則遭列為警示帳戶等情，業為被告所不爭執，
      且據被害人丙○○、乙○○在警詢中指訴歷歷（詳見中分
      一偵字第0980038711號警卷第6頁、中分六警偵字第09900
      01525號警卷第3頁），另有乙○○提出之郵政國內匯款執
      據、臺灣宜蘭地方法院檢察總署偵查卷宗封面、被告甲○○之臺中福安郵局客戶歷史交易清單、被告甲○○郵政存
      簿儲金立帳申請書及郵政儲金儲戶申請變更帳戶事項申請
      書、屏東縣政府警察局屏東分局繁華派出所陳報單（乙○○）、受理各類案件紀錄表（乙○○）、內政部警政署反
      詐騙諮詢專線紀錄表（乙○○）、受理刑事案件報案三聯
      單（乙○○）、報紙分類廣告、臺灣大哥大通話明細單、
      雙向通聯紀錄、臺灣大哥大資料查詢、臺北縣政府警察局
      土城分局頂埔派出所受理刑事案件報案三聯單（丙○○）
      、受理各類案件紀錄表（丙○○）、內政部警政署反詐騙
      諮詢專線紀錄表（丙○○）、受理詐騙帳戶通報警示簡便
      格式表（丙○○）、金融機構聯防機制通報單、被害人丙○○提出之萬泰商業銀行自動櫃員機交易明細表4紙、萬
      泰銀行98年11月26日函附被告之存款業務往來申請書、萬
      泰商業銀行台幣存摺對帳單及通聯調閱查詢單存卷足參（
      詳見中分一偵字第0980038711號警卷、中分六警偵字第09
      90 001525號警卷、99年偵字第245號卷第15頁），則被告
      上開萬泰銀行及臺中福安郵局帳戶均業遭詐欺集團供作詐
      騙被害人丙○○及乙○○之人頭帳戶使用，已甚明確。
（二）至被告雖以前揭情詞置辯，並提出98年11月4日之自由時
      報分類廣告為證，且經檢察官調閱被告所持用0000000000
      號行動電話門號之雙向通聯記錄之結果，該電話自99年11
      月9日起至同年月11日止，確曾與0000000000號行動電話
      門號有多達12次之受發話紀錄等情，亦有臺灣大哥大之資
      料查詢單在卷為憑。然而，上開報紙分類廣告及通聯紀錄
      ，既僅能證明被告曾與廣告上之行動電話門號持用人有通
      話之事實，惟未能因此得知其等之通話內容究為何，自尚
      不足作為有利被告之證據。況且，觀諸被告前於偵查中供
      稱：「（問：當天晚上7點38分，你打電話給對方做什麼
      ？）確認身穿黑衣的男子是否是他派來的，有無將我交付
      的存摺及金融卡交付給他」、「（問：當天晚上7 點57分
      ，你打電給對方做什麼？）我跟他問工作內容」、「（問
      ：98年11月10日下午4點4分，你打給對方是做何事？）因
      為4點對方先打給我，電話中斷，我再回撥給他談話的內
      容仍然是再確認實際工作的內容。」等語，並於本院審理
      中供稱：「（問：你將帳戶交出去時，是否沒有確認工作
      內容？）沒有。對方我沒見過，也不知道公司在哪裡。」
      等語，足見被告在未確認工作內容及對方身分之情況下，
      即依對方指示先行變更金融卡密碼，並任意將其上開帳戶
      資料交付予他人使用，乃與常理有違，是其交付上開帳戶
      之目的究竟為何，已屬可疑。另者，被告原於偵查中乃供
      稱：「應徵司機之工作內容係收貨、送貨，…他要求提供
      帳戶存摺及金融卡之目的是要查我的信用，不知為何1次
      要交2個帳戶資料，不是本人就不能查別人的帳戶內容，
      我沒有出具任何委託書。」等語（詳見99年度偵字第245
      號卷第20至21頁）；惟於本院行準備程序中另稱：「工作
      內容是開車接送酒店小姐…要我提供2個帳戶是說要查詢
      銀行我有無貸款，看我帳戶可不可以用…，我沒辦過貸款
      ，不知道貸款是否要交存摺正本及金融卡。」等語（詳見
      本院卷），堪見被告對於其究係以上開電話連絡該名不詳
      年籍者應徵何職，又對方要求交付帳戶資料之理由為何及
      是否可信等之說詞前後反覆，並相互矛盾，自再行顯露被
      告心虛之情。復以，被告與上述收取帳戶存摺、金融卡及
      密碼資料之人係初識，其間並無任何信賴基礎，既如前述
      ，則倘若被告擔任接送酒店小姐之司機，須負責向客戶收
      取現金，則酒店負責人自可要求被告於收取款項後，逕行
      交回酒店或存入酒店帳戶內即可，何需大費周章要求被告
      將向客戶所收取之款項存入上開帳戶後，再持被告之金融
      卡將款項領出之必要；況被告應徵酒店司機，其工作時間
      多在夜間為是，然斯時金融業泰半已未營業，則被告又如
      何依約定存入該等收取之款項；甚且，倘若該等收取帳戶
      之人表明需測試被告帳戶可否使用，抑或欲辦理徵信，亦
      僅需被告陪同收取帳戶之人就近至任何1家金融機構之自
      動櫃員機操作其中1本帳戶資料，即可得知，蓋無要求被
      告同時交付上開2本帳戶之存摺及金融卡，且要求變更密
      碼後交付之必要，基上，益徵被告辯稱其係為應徵工作而
      交付上開帳戶資料，不知他人係欲供不法使用云云，核與
      事實及常理相悖，委無可信。
（三）按刑法上之故意，分直接故意（確定故意）與間接故意（
      不確定故意），「行為人對於構成犯罪之事實，明知並有
      意使其發生者」為直接故意；又「行為人對於構成犯罪之
      事實，預見其發生而其發生並不違背其本意者」為間接故
      意；而參以郵政儲金或銀行帳戶可供款項之存匯、提領，
      一般人均可輕易申請開設，並無任何資格條件之限制，苟
      有使用金融存款帳戶之正當用途，自以使用其本人或可信
      賴之親友申請之帳戶，最為便利安全，始可避免帳戶名義
      人反悔或心存歹念，利用通知掛失止付、變更存戶印鑑圖
      章或換摺之方式，將帳戶內之款項領走一空，反致使用帳
      戶人蒙受損失，苟非為犯罪等不法目的或為掩飾自己真實
      身分，並藉以逃避查緝，依常情並無捨棄自己申設帳戶而
      迂迴以花費金錢或其他方法向無相當信賴關係之陌生人取
      得帳戶使用之理，且近年來以假貸款真詐財之犯罪類型層
      出不窮，該等犯罪，多數均係利用他人帳戶作為詐欺所得
      財物之出入帳戶，業經媒體廣為披載，是依一般人通常之
      知識、智能及經驗，均已詳知向陌生人購買、承租或其他
      方法取得帳戶者，多係欲藉該帳戶取得不法犯罪所得，且
      隱匿帳戶內資金之實際取得人之身分，以逃避追查。查被
      告於交付上開帳戶之存摺、金融卡及密碼資料時，已係年
      滿45歲，心智成熟之成年人，且其為高職畢業，並從事過
      7、8個工作，亦知應徵工作無須交付上開帳戶資料等情，
      業據被告供承在卷（詳見99年偵字第425號卷第6頁），堪
      認被告具一般之智識程度，對此亦應知之甚詳，自難諉稱
      不知，故縱令對方確係以應徵工作之需向被告索取帳戶資
      料，然仍無解於被告主觀認知上已得對於對方向其索求帳
      戶之動機產生合理懷疑之可能性，其主觀上顯具有縱使收
      取帳戶之成年男子於取得該等帳戶資料後，自行或轉交他
      人持以實施犯罪，作為詐騙被害人匯款之用，亦不違背其
      本意甚明。基上，被告在未經查證該收取帳戶資料之成年
      男子之真實姓名、年籍資料，暨應徵工作虛實之情況下，
      即率爾將上開金融帳戶之存摺、金融卡及密碼資料交付予
      該名無任何信賴基礎之人，實難謂被告主觀認知上無預見
      對方可能做不法使用之未必故意，而確有容認該詐騙集團
      成員將被告所有上開帳戶作為詐欺取財之匯款指定帳戶使
      用無疑，準此，被告具有幫助詐欺取財之不確定故意存在
      ，至為灼然。
（四）再按刑法上之幫助犯，係指以幫助之意思，對於正犯資以
      助力，而未參與實施犯罪之行為者而言；查本件被告將其
      所有上開2本帳戶提供予該名不詳年籍之成年人作為遭詐
      欺取財之受害人匯款指定之帳戶，乃係基於幫助他人詐欺
      取財之犯意，而被告提供上開帳戶之行為，復屬詐欺取財
      構成要件以外之行為，則被告自屬以幫助之意思，參與詐
      欺取財構成要件以外之行為，應以詐欺取財之幫助犯論。
      基上可證，被告上開所辯，顯係矯飾卸責之詞，無足憑信
      。本案事證明確，被告之犯行，堪予認定。
三、被告將上開帳戶之存摺、金融卡及密碼提供予真實姓名年籍
    不詳之詐騙集團成員用以詐騙財物，係對他人遂行詐欺取財
    之犯行資以助力，核其所為，係犯刑法第30條第1項、第339
    條第1項之幫助詐欺取財罪。又被告以單一幫助詐欺取財之
    犯意，同時交付上開2本帳戶資料，並同時幫助詐騙集團向
    被害人丙○○及乙○○等2人詐財，均為想像競合犯，應依
    刑法第55條之規定，從一重論處。又被告以幫助他人犯罪之
    意思而參與犯罪構成要件以外之行為，為上開詐欺取財罪之
    幫助犯，爰依刑法第30條第2項之規定，減輕其刑。爰審酌
    被告因長期失業，經濟陷入困境，故一時失慮，竟輕易提供
    金融機構帳戶供他人掩飾犯罪所得使用，非但增加被害人尋
    求救濟之困難，造成社會人心不安，亦助長詐騙犯罪者之氣
    焰，使詐欺犯罪者得以順利取得詐欺所得之財物，危害財產
    交易安全，又被害人2人受詐騙之金額非微，且被告犯罪後
    未能坦承犯行，且未賠償被害人之損失，兼衡其犯罪之動機
    、目的、手段及其智識程度等一切情狀，量處如主文所示之
    刑，並諭知易科罰金之折算標準，以示懲儆。
據上論斷，應依刑事訴訟法第299條第1項前段，刑法第30條第1
項、第2項、第339條第1項、第55條、第41條第1項前段，刑法施
行法第1條之1第1項、第2項前段，判決如主文。
中    華    民    國    99    年    8    月    31    日
              刑事第一庭  審判長法  官  張國忠
                                法  官  林清鈞
                                法  官  許惠瑜
以上正本證明與原本無異。
如不服本判決，應於判決送達後10日內，向本院提出上訴狀。
                                書記官  楊家印
中    華    民    國    99    年    8    月    31    日
附錄本案論罪科刑法條：
刑法第339條
意圖為自己或第三人不法之所有，以詐術使人將本人或第三人之
物交付者，處5年以下有期徒刑、拘役或科或併科1千元以下罰金
。
以前項方法得財產上不法之利益或使第三人得之者，亦同。

司法院資訊處製作；財團法人民間司法改革基金會備份。
